【裁判字號】    89,交聲,102
【裁判日期】    890429
【裁判案由】    違反道路交通管理處罰條例聲明異議
【裁判全文】
臺灣士林地方法院交通事件裁定                      八十九年交聲字第一Ｏ二號
    原處分機關  臺北市交通事件裁決所
    受 處 分人  甲○○
    即 異 議人
右列異議人因違反道路交通管理處罰條例案件，對於臺北市交通事件裁決所八十九年
三月二十一日北市交裁駕字第二二─0000000號違反道路交通管理事件之裁決
聲明異議，本院裁定如左：
        主  文
原處分撤銷。
甲○○汽車行駛於高速公路，而不遵管制之規定，處罰鍰新臺幣伍仟元，並記違規點
數壹點。
        理  由
一、原處分機關係以聲明異議人即受處分人甲○○於民國八十七年三月二十三日十四
    時二十三分許，駕駛車牌號碼Ｄ六─三五七號營業小客車，沿國道中山高速公路
    北往南行，行至五十六公里加三百公尺處，為國道公路警察局第一警察隊攔停舉
    發行駛路肩違規案，爰依道路交通管理處罰條例第三十三條之規定，處罰鍰新臺
    幣（下同）六千元，並依同條例第六十三條第一項第一款規定，記違規點數一點
    。
二、聲明異議意旨略以：異議人甲○○於八十七年三月二十三日本人駕駛車牌號碼Ｄ
    六─三五七號營業小客車，沿國道中山高速公路北往南行，因逢警員在南下五十
    六點五公里中壢交流道出口處執行攔檢勤務，造成車輛擁塞，且異議人於行經五
    十六公里處發現乙部喜美白色轎車閃爍雙黃燈，前面復有數部貨車及轎車停置不
    前，依常理之研判應為車禍事故，期間因塞車已逾半小時，適逢內人及小孩內急
    須上廁所，不得已乃駛入路肩下中壢交流道；按法律之精神與制定，理應處罰故
    意之行為人，而非設立陷阱，即如交流道口設立臨檢勤務而誘使他人違法，爰依
    法聲明異議。
三、經查本件異議人駕駛車牌號碼Ｄ六─三五七號營業小客車於上開時、地行駛路肩
    之事實，為異議人所不爭執，復有內政部警政署國道公路警察局舉發違反道路交
    通管理事件通知單在卷可稽，按人民違反法律上之義務而應受行政罰之行為，法
    律無特別規定時，雖不以出於故意為必要，仍須以過失為其責任條件，但應受行
    政罰之行為，僅須違反禁止規定或作為義務，而不以發生損害或危險為其要件者
    ，推定為有過失，於行為人不能舉證證明自已無過失時，即應受處罰，司法院大
    法官會議釋字第二百七十五號可資參照。經查汽車行駛高速公路，不得在路肩上
    行駛，高速公路管理規則第九條第二款著有明文。異議人行駛路肩已然違反上開
    禁止規定，即推定有過失，異議人雖辯稱適逢內人及小孩內急須上廁所，不得已
    駛入路肩下中壢交流道，惟依高速公路管理規則第九條第二款禁行路肩之規定維
    護多數高速公路使用者行車往來之安全，除有同規則第十二條第一項但書、第二
    項規定之因遇有濃霧、濃煙、強風、大雨等特殊狀況嚴重影響行車安全時，得在
    路肩暫停，視線清晰時，應恢復行駛。執行任務之救護車、消防車、警備車、工
    程車、救濟車及經高速公路管理機關核准之拖吊車輛，得不受前項之限制，但應
    依規定裝置明顯標識等狀況外，汽車行駛高速公路皆不得行駛路肩，異議人之妻
    、小因塞車內急而行駛路肩，其情況雖有可憫，惟尚不符上開得行駛路肩之除外
    規定，且基於大多數公眾往來行車安全之考量，自不得以異議人之私事而貽害不
    特定多數用路人之交通安全。且交通警員於高速公路交流道口處執行臨檢勤務，
    意在取締不法，保障行車安全，異議人如遵循交通規則行車，縱有交通員警於交
    流道出口處執行勤務，亦無法舉發異議人之適法行為，異議人辯稱員警於交流道
    口設立臨檢勤務而誘使他人違法，尚有誤會。
四、再按僅以當事人接到違規舉發通知書後之「到案時間及到案與否」，為設定裁決
    罰鍰數額下限之唯一準據，而未根據受處罰之違規事實情節以定其裁罰，實與立
    法目的有違；又縱其罰鍰之上限並未逾越法律明定得裁罰之額度，然以到案之時
    間為標準，提高罰鍰下限之額度，則與母法授權之目的未盡相符，且損及法律授
    權主管機關裁量權之行使。又以秩序罰罰鍰數額倍增之形式而科罰，縱有促使相
    對人自動繳納罰鍰、避免將來強制執行困擾之考量，惟母法既無規定復未授權，
    與法律保留原則亦屬有違（司法院大法官會議釋字第四二三號解釋參照）。又關
    於違反道路交通管理事件之裁罰標準，道路交通管理處罰條例第九十二條授權由
    交通部會同內政部定之。而按違反道路交通管理事件統一裁罰標準及處理細則第
    四十四條第一項規定，違反道路交通管理事件之被通知人，自應到案之日起逾十
    日仍未到案接受處理或依規定自動繳納罰鍰者，處理機關應依統一裁罰標準，逕
    行裁決之。惟該統一裁罰標準，亦係僅以當事人接到違規舉發通知書後之「到案
    時間及到案與否」，為設定裁決罰鍰數額下限之唯一準據，揆諸前揭解釋意旨之
    同一法理，縱其罰鍰之上限並未逾越法律明定得裁罰之額度，然以到案之時間為
    標準，提高罰鍰下限之額度，與道路交通管理處罰條例第九十二條授權之目的未
    盡相符，且損及法律授權主管機關裁量權之行使，又該統一裁罰標準係以秩序罰
    罰鍰數額倍增之形式而科罰，縱有促使相對人自動繳納罰鍰、避免將來強制執行
    困擾之考量，惟母法既無規定復未授權，自與憲法第二十三條所揭示之法律保留
    原則亦屬有違，從而，上述統一裁罰標準既牴觸母法授權之目的，又違反憲法之
    法律保留原則，本院自得逕認為無效，並不予適用（司法院院解字第四○一二號
    解釋、司法院大法官會議釋字第三八號解釋前段參照）。受處分人雖有前揭於高
    速公路行駛路肩之違規事實，已如前述，然臺北市交通事件裁決所未審究受處分
    人之違規情節輕重等情狀，逕依違反道路交通管理事件統一裁罰標準及處理細則
    遽予裁處最高額之處罰，即有未洽，本件異議人所執異議理由雖有所不同，惟原
    處分既有上開違法之處，自應予以撤銷，並為適法之處罰。爰審酌受處分人當時
    係因高速公路塞車，妻小內急而急於應付，始違規行駛路肩，幸未釀成車禍違規
    情節較為輕微等一切情狀，認應另依道路交通管理處罰條例第三十三條第一項、
    第六十三條第一項第一款之規定，諭知受處分人如主文第二項所示之處罰。據上
    論斷，應依道路交通案件處理辦法第二十條前段，裁定如主文。
四、據上論斷，應依道路交通案件處理辦法第二十條前段，裁定如主文。
中      華      民      國      八十九    年      四    月     二十九   日
                                臺灣士林地方法院交通法庭
                                      法  官  杜  惠  錦
右正本證明與原本無異。
如不服本裁定，應於裁定送達後五日內，向本院提出抗告狀。
                                      書記官  施  惠  卿
中      華      民      國      八十九    年      五    月      三      日


司法院資訊處製作；財團法人民間司法改革基金會備份。
